【裁判字號】    88,上,383
【裁判日期】    890222
【裁判案由】    債務不履行損害賠償
【裁判全文】
臺灣高等法院臺南分院民事判決  八十八年度上字第三八三號  Ｊ
      上  訴  人  甲  ○  ○
      被上訴人    丁  ○  ○
                  丙  ○  ○
      兼右二人
      訴訟代理人  乙  ○  ○  .
右當事人間請求債務不履行損害賠償事件，上訴人對於臺灣臺南地方法院中華民國八
十八年七月二十日第一審判決（八十八年度訴字第四七九號）提起上訴，本院判決如
左：
      主      文
上訴駁回。
第二審訴訟費用由上訴人負擔。
      事      實
甲、上訴人方面：
一、聲明：求為判決：
（一）原判決廢棄。
（二）被上訴人應連帶給付上訴人新台幣三百八十五萬二千元及至民國八十一年五月
      一日起至清償日止按週年利率百分之五計算之利息。
（三）上訴人願供擔保請宣告假執行。
（四）第一、二審訴訟費用由被上訴人連帶負擔。
二、陳述：除與原判決記載相同者，予以引用外，補稱：
（一）上訴人與被上訴人丁○○、乙○○夫婦早有交誼，民國八十一年間，丁○○夫
      婦告知上訴人擬與他人共同投資購買新營市○○段一三八之一、之二、之三、
      之四地號及同段一三九與一三九之二號土地共六筆，有利可圖，經與地主約定
      賣價三千八百五十二萬一千五百六十元（新台幣，下同）要求上訴人出資十分
      之一，即取得土地所有權持分十分之一，上訴人信其真誠，遂即交付三百八十
      五萬二千元，此有丁○○出具收據為憑，亦為兩造所不爭之事實，其後丁○○
      以便於辦理移轉登記起見，持分十分之一部分，信託登記於丁○○名下，上訴
      人亦無異詞，孰料丁○○夫婦將買受之土地，提供其妻妹丙○○開設之家億螺
      絲工廠股份有限公司向第一商業銀行辦理抵押貸款，旋且假借買賣之名將上開
      土地所有權移轉於嘉億公司，此有土地登記謄本可稽，並經二審法院判處偽造
      文書罪刑確定。
（二）被上訴人既未將系爭土地持分之一登記於上訴人，而系爭土地轉賣予嘉億公司
      後，又未將應得之價金十分之一，交付上訴人，迄今，嘉億公司因積欠租稅，
      經由稅捐機關查封上開土地，禁止處分有案，是被上訴人等對於上訴人共同投
      資購買系爭土地，或隱名合夥承買系爭土地，已無力給付予上訴人，原判決以
      被上訴人之抵押及出賣行為並非不法之侵害，而駁回原告之訴，惟查本件在原
      審起訴即以侵權行為及不當得利為由請求給付已投資之金額及其利息，縱非侵
      權行為，然插股之投資三百八十五萬二千元，其持分部分之價金，已為被上訴
      人將系爭土地出賣予嘉億公司時，即已取回，此時，被上訴人即應將投資金額
      之本利，如數給付上訴人，乃拒不給付，即係應給付之債務而不履行，被上訴
      人不論是損害賠償，抑是返還不當得利，其應給付上訴人則無疑義，原判決駁
      回原告之訴，於法於情，均難謂何。
（三）被上訴人丁○○夫婦，既收受上訴人之投資，即應於買賣事件結束之日，將上
      訴人應得之本息給付上訴人，而丁○○夫婦與其妻妹丙○○，如何互相通謀而
      為買賣之虛偽意思表示，意圖侵吞上訴人之投資金額，在刑事案件中，敘論綦
      詳，其應連帶負給付上訴人本利之義務，尤無疑義。
三、證據：援用原審之立證方法。
乙、被上訴人方面：
一、聲明：求為判決：
（一）駁回上訴人之訴及假執行之聲請。
（二）訴訟費用由上訴人負擔。
（三）如受不利之判決，願提供擔保，請准予宣告免予假執行。
二、陳述：除與原判決記載相同者，予以引用外，補稱：
（一）被上訴人丙○○部分：
      1.上訴人之主張，被上訴人予以否認。
      2.此土地合夥投資案，是由嘉億公司總經理呂永村代表，於民國八十一年四月
        一日，攜帶嘉億公司開立四月十日之支票，新台幣伍佰萬元正繳付訂金。爾
        後所有的過戶及登記及銀行貸款皆經過所有合夥人一致通過，所有事情完成
        後，於八十一年六月廿五日，共同簽立。所有過程皆依法辦理，決非上訴人
        之上訴狀所言。業經合夥人劉素隆在上訴人自訴被上訴人等詐欺背信案件於
        鈞院刑事庭到庭證述屬實（見鈞院八十五年度自字第二七四號卷九四頁反面
        九五頁）。是本件購買上開土地之合夥人為嘉億公司、劉景隆及乙○○等三
        人，上訴人並非合夥人。
      3.被上訴人丙○○與上訴人並不認識，為上訴人在上開刑事案自承在卷（見上
        開刑事案卷上訴人八十五年六月二十五日追加自訴狀第二點第三行），且無
        交易或債權債務關係何來損害賠償及不當得利。上訴人如因與丁○○夫妻之
        間有任何糾葛，要屬兩造之私人行為，即是私人行為，應自行解決，應與本
        件合夥無涉，尤與被上訴人丙○○無關。
      4.上訴人曾於刑事訴訟提起附帶民事請求被上訴人等損害賠償、移送  鈞院民
        事庭後，經以八十六年訴字第一四四一號民事裁定，駁回上訴人之訴確定在
        案。請調取「鈞院八十六年訴字第一四四一號上訴人與被上訴人間請求侵權
        行為損害賠償事件卷宗」，藉明實情。
（二）被上訴人丁○○、乙○○部分：與原審記載者相同，茲引用之。
三、證據：援用原審之立證方法。
      理      由
一、本件上訴人經合法通知，未於言詞辯論期日到場，核無民事訴訟法第三百八十六
    條各款所列情形，爰依被上訴人聲請，由其一造辯論而為判決。
二、兩造爭執之要旨
    上訴人起訴主張被上訴人丁○○、乙○○於八十一年間，邀同上訴人參與投資購
    買系爭六筆土地，上訴人乃於同年四月三十日，提供三百八十五萬二千元交付其
    等二人，並約定上訴人取得十分之一之應有部分，土地則信託登記於被上訴人丁
    ○○名下，詎被上訴人丁○○竟於同年五月九日，擅自將該土地提供予其妻妹即
    被上訴人丙○○開設之嘉億公司向銀行辦理抵押貸款，並於同年六月三十日，被
    上訴人丁○○、乙○○及丙○○復假藉買賣之名，互相通謀而為虛偽之意思表示
    ，將上開土地所有權虛偽移轉登記於嘉億公司名下，嗣後又持前開六筆土地向民
    間抵押借款，被上訴人上開虛偽移轉登記及擅自以該六筆土地向他人設定抵押借
    得款項朋分使用之行為，未將土地應有部分十分之一登記予上訴人，且未曾將貸
    得之款項分配給上訴人，已使得上訴人投資之金錢，完全付之一炬，被上訴人實
    有共同侵害上訴人因投資土地所應取得之權利及不當得利，且被上訴人丁○○、
    乙○○亦已無法履行彼等對上訴人所負應將土地之應有部分十分之一移轉登記與
    上訴人，或將土地轉賣他人時所得之利益之十分之一歸上訴人取得之債務，爰就
    被上訴人丁○○、乙○○，依民法第一百八十五條第一項、第一百七十九條及第
    二百二十六條規定，對被告丙○○部分，依民法第一百八十五條第一項、第一百
    七十九條之規定提起本訴。被上訴人均否認其等有侵權行為、不當得利、給付不
    能之情形。（一）被上訴人丁○○辯稱：伊不知上訴人有參與投資購買系爭六筆
    土地之事，該項投資均由其妻即被上訴人乙○○在處理，土地原先之所以暫時登
    記在伊名下，係因地主要求，嗣為向銀行貸得更多借款，經全體合夥人同意，始
    移轉登記予訴外人嘉億公司；（二）被上訴人乙○○則辯稱：上訴人係以「插暗
    股」於被上訴人乙○○之方式投資購買系爭六筆土地，上訴人答應該六筆土地完
    全由伊處理，俟處理完畢時再將利潤分予上訴人，故該筆土地移轉登記予嘉億公
    司或抵押借款均毋庸得上訴人同意；（三）被上訴人丙○○則以：伊不認識上訴
    人，上訴人亦非本件合夥契約之合夥人，被上訴人丁○○將該六筆土地移轉登記
    予伊擔任負責人之嘉億公司，及嗣後嘉億公司提供系爭土地抵押貸款之行為，係
    經全體合夥人之同意，伊自無向上訴人告知之義務，被上訴人丙○○並無侵權行
    為及不當得利之事實，上訴人前揭主張，自屬無理由等語，資為抗辯。
三、得心證之理由
（一）本件上訴人主張其於八十一年間受被上訴人丁○○、乙○○夫婦之邀，參與投
      資購買系爭六筆土地，並交付三百八十五萬二千元予其等二人，約定上訴人取
      得十分之一之持分，該土地暫時信託登記在被上訴人丁○○名下，嗣被上訴人
      丁○○於同年五月九日，將該六筆土地提供予嘉億公司向第一銀行辦理抵押貸
      款，分別借得三百萬元、一千八百五十萬元，被上訴人丁○○、乙○○及丙○
      ○復於同年六月三十日以買賣名義，將土地所有權於同年七月十五日移轉登記
      於嘉億公司名下，嗣後該土地曾於八十一年七月十八日設定第二順位抵押權予
      被上訴人乙○○，其後又將該第二順位抵押權塗銷，並由出資人之一之嘉億公
      司向中租迪和股份有限公司（以下簡稱中租公司）辦理七百二十萬元之第二順
      位最高限額扺押權之設定，借得六百萬元。被上訴人三人並因前開將系爭六筆
      土地以買賣名義虛偽登記予嘉億公司，並連續委由不知情之訴外人柯國賓分別
      持上開已登記為嘉億公司名下之六筆土地之登記簿謄本及所有權狀前往台南縣
      鹽水地政事務所設定第二順位抵押權三百五十萬元予被上訴人乙○○及塗銷上
      開設定予被上訴人乙○○之抵押權三百五十萬元，再設定六百萬元之第二順位
      抵押權予訴外人中租公司，經原審法院及本院刑事庭以上訴人「共同連續行使
      明知為不實之事項，而使公務員登載於職務上所掌之公文書，損害於公眾及他
      人之罪」，分別判處有期徒刑五月確定等事實，有被上訴人丁○○所具之收據
      、支票（附於原審法院八十五年度自字第二七四號卷第三、四頁）及土地登記
      簿謄本、原審法院八十六年度自更字第二號、本院八十六年度上易字第二二五
      ０號刑事判決可稽，復為被上訴人所不爭執，固堪信為真實。惟被上訴人三人
      均否認有何共同不法侵害原告權利、不當得利、債務不履行（給付不能）之情
      形，並以前開各情詞置辯。
（二）經查：
      1.系爭六筆土地係訴外人呂永村（被上訴人丙○○之夫）於八十一年四月間向
        顏洪清桂買受，有買賣契約書一份在卷可稽，總價款為三千八百五十二萬一
        千五百六十元，由嘉億公司出資十分之六、乙○○出資十分之三、劉景隆出
        資十分之一合夥承購，起初應地主之要求，將系爭六筆土地信託登記於被上
        訴人丁○○名下，嗣因前開合夥人全體同意以嘉億公司名義登記，遂於八十
        一年六月間以「買賣」為登記原因，移轉登記與嘉億公司，亦有土地登記簿
        謄本及合夥承購土地協議書足憑。又上訴人為參與被上訴人丁○○、乙○○
        夫妻投資買賣前開土地事宜，雖交付現金三百八十五萬二千元予被上訴人丁
        ○○、乙○○夫婦，並與被上訴人丁○○、乙○○約定取得系爭六筆土地十
        分之一之持分，有丁○○出具收據一紙及丁○○開立作為上訴人出資擔保金
        額三百八十五萬二千元之支票影本一紙附於原審法院八十五年自字第二七四
        號刑事卷可按，惟上訴人於原審法院及本院刑事庭審理其自訴被上訴人涉嫌
        詐欺、背信等罪一案中自承「伊只認識被上訴人丁○○、乙○○夫婦，故方
        同意將伊對系爭土地投資之部分登記丁○○名下」，及「伊投資繳款以後，
        就不再過問該土地之情形」、「丁○○夫婦與我約定，土地賣，賺錢就分給
        我，我信任他們去處理‧‧‧。」、「當初只有口頭講明說土地售出有賺錢
        才分給我。」等語（見原審法院八十六年度自更字第二號刑事卷宗第一九二
        頁正反面、本院八十六年度上易字第二二五０號刑事卷宗第七一頁反面），
        且據證人即合夥人之一劉景隆於原審法院刑事庭審理時證稱：伊出資十分之
        一、乙○○出資十分之三、嘉億公司出資十分之六，合夥購買土地，將來即
        以出資比例分配利潤及負擔風險，系爭六筆土地我有同意以嘉億公司名義登
        記及設定抵押貸款等語（見原審法院八十五年度自字第二七四號卷宗第九五
        頁）。參以上訴人亦不否認其係以插暗股之方式購買系爭六筆土地（見原審
        法院八十八年四月九日言詞辯論筆錄），足見上訴人僅負責出資，對於土地
        之經營方式未與其他投資人達成約定，甚且對於其他投資人均不認識，顯未
        與聞本件土地之經營方式，其投資之目的應重在該土地日後盈餘之分派，而
        非如何經營，斯種投資，即民間俗稱之「插暗股」方式（插被上訴人乙○○
        、丁○○夫婦之暗股），即上訴人將十分之一投資款交付被上訴人丁○○、
        乙○○，委由被上訴人丁○○、乙○○處理系爭六筆土地之投資買賣，被上
        訴人乙○○再與訴外人嘉億公司、劉景隆共三人協議合夥購買土地等情，堪
        以認定。
      2.上訴人固主張被上訴人將系爭六筆土地移轉登記與訴外人嘉億公司名下，並
        提供嘉億公司設定抵押對外舉債，未將所貸得之款項分配給上訴人，顯然故
        意共同侵害上訴人權利及有不當得利，且被上訴人丁○○、乙○○已無法履
        行將系爭土地應有部分十分之一登記予上訴人或分配轉賣所得利潤給上訴人
        之債務，已對上訴人構成給付不能之情形云云。惟本件上訴人係以插被上訴
        人乙○○暗股之方式參與系爭六筆土地之投資，該六筆土地由被上訴人丁○
        ○名義移轉登記予合夥人之一之嘉億公司，甚且提供其向銀行及中租公司辦
        理抵押貸款，由具名之合夥人被上訴人乙○○及訴外人嘉億公司、劉景隆按
        出資比例分配，並由彼等自己繳清本息，既經全體合夥人之同意，即屬其等
        經營合夥共同事業之行為，上開移轉及設定抵押行為自屬有權處分，尚難謂
        該等行為係不法侵害上訴人權利之行為，上訴人縱因此受有損害，僅係被上
        訴人丁○○、乙○○違反其等與原告間之委任契約，要非侵權行為法則適用
        之範疇；且上訴人出資參與購買系爭六筆土地之目的，並不在取得該六筆土
        地所有權之應有部分，而是重在該土地日後盈餘之分派，已如前述，復觀之
        被上訴人丁○○出具之字據並無被上訴人丁○○應將系爭六筆土地六分之一
        移轉登記予上訴人之意旨，系爭六筆土地現尚仍登記在投資人之一之嘉億公
        司名下，並未變賣，渠等尚不能分配任何利潤予上訴人，是被上訴人丁○○
        、乙○○對上訴人既無應將系爭土地應有部分六分之一移轉登記與上訴人之
        債務，且目前尚無發生系爭六筆土地轉賣所得應分配予上訴人之利潤，被上
        訴人丁○○、乙○○對上訴人自無何給付不能之情形。再者，縱被上訴人三
        人持系爭土地向銀行貸款，未分配給上訴人，然被上訴人丙○○為購買系爭
        土地之合夥人，被上訴人丁○○、乙○○夫婦亦係基於與上訴人間之委任關
        係而保有該貸得款項之利益，要非無法律上之原因而受利益。綜上，被上訴
        人前揭所為移轉登記、設定抵押借款行為，尚難謂有何不法侵害上訴人權利
        及不當得利之行為，被上訴人丁○○、乙○○亦無構成給付不能之情形。
      3.從而，上訴人就被上訴人丁○○、乙○○二人，依民法第一百八十五條第一
        項、第一百七十九條及第二百二十六條規定，對被上訴人丙○○部分，依民
        法第一百八十五條第一項、第一百七十九條之規定，請求被上訴人連帶給付
        新台幣（下同）三百八十五萬二千元及自民國八十一年五月一日起至清償日
        止，按週年利率百分之五計算之利息，為無理由，原審因此為上訴人敗訴之
        判決，核無不合，上訴意旨，仍執陳詞，指摘原判決不當，求予廢棄改判，
        為無理由，應予駁回。
四、兩造其餘攻擊，防禦方法，核與本件論斷之結果，不生影響，爰不一一論究。
五、據上論結，本件上訴為無理由，依民事訴訟法第四百四十九條第一項、第四百六
    十三條、第七十八條、第三百八十五條第一項前段，判決如主文。
中      華      民      國    八十九    年      二      月    二十二    日
                                    臺灣高等法院臺南分院民事第一庭
~B1審判長法官  戴    勝    利
~B2      法官  吳    志    誠
~B3      法官  徐    宏    志
右為正本係照原本作成。
如對本判決上訴，須於判決送達後二十日內向本院提出上訴狀，其未表明上訴理由者
，應於上訴後二十日內向本院提出上訴理由書。
中      華      民      國    八十九    年      二      月    二十三    日
~B法院書記官  黃    文    生


司法院資訊處製作；財團法人民間司法改革基金會備份。
